臺灣彰化地方法院刑事判決　　　　　　　95年度訴字第1805號
公　訴　人　臺灣彰化地方法院檢察署檢察官
被　　　告　甲○○
　　　　　　　　　　（另案在臺灣彰化監獄彰化分監執行中）
上列被告因偽證案件，經檢察官提起公訴（95年度偵字第6802號
、95年度偵字第6803號、95年度偵字第6804號），本院判決如下
：
    主  文
甲○○無罪。
    理  由
一、公訴意旨略以：被告甲○○明知其曾於民國95年3 月中旬，
    在黃錫俊（所涉違反毒品危害防制條例案件，已經本院以95
    年度訴字第1263號判決有罪在案）所承租、位在彰化縣鹿港
    鎮○○里○○路421 地號土地上之工寮內，以每小包第一級
    毒品海洛因新臺幣（下同）500 元之代價，向黃錫俊購買海
    洛因5 小包。另又於不詳時點內，在上址接受黃錫俊所轉讓
    之第一級毒品海洛因3 次。嗣於95年3 月24日晚間，被告甲
    ○○又以每小包第一級毒品海洛因500 元之價格，向黃錫俊
    購入海洛因毒品共12小包，並且將購入之毒品放置在其所駕
    駛之車牌號碼M4-2695 號自小客車內，惟旋即於當晚10時35
    分許，在上址為警查獲。被告甲○○到案後，於翌日25日晚
    間10時40分許，在臺灣彰化地方法院檢察署接受內勤檢察官
    訊問時，就其於上開時、地向黃錫俊購買第一級毒品海洛因
    之事實，具結陳述明確，並且另供承曾於95年3 月中旬，以
    每小包第一級毒品海洛因500 元之代價，向黃錫俊購買海洛
    因5 小包，及黃錫俊曾在不詳之時間，在上開工寮內，3 次
    轉讓第一級毒品海洛因供其施用等情。詎被告甲○○嗣於同
    年7 月6 日及7 月19日檢察官訊問時，改證稱：「所查獲之
    12包毒品並不是向黃錫俊購買，我是為了要交保才這樣說的
    。該毒品是我在雲林縣麥寮鄉向綽號『阿峰』買的，是查獲
    前2 、3 天的，我買了約18,000元」云云。被告甲○○就上
    開黃錫俊涉嫌違反毒品危害防制條例之案情，前後證詞矛盾
    ，顯有就重要關係之事項，於供前具結，而為虛偽之陳述之
    情形，因認被告甲○○涉犯刑法第168 條之偽證罪嫌。
二、按犯罪事實，應依證據認定之，無證據不得認定犯罪事實，
    又不能證明被告犯罪者，應諭知無罪之判決，刑事訴訟法第
    154條第2項、第301條第1項分別定有明文。
三、公訴人認被告甲○○事後翻異其詞，係為迴護黃錫俊而故為
    虛偽之證述，涉犯偽證罪嫌，無非係以：被告甲○○就黃錫
    俊涉嫌販賣及轉讓第一級毒品海洛因之犯罪事實，先後於95
    年3 月25日、7 月6 日及7 月19日3 度接受檢察官訊問時，
    就案情有重要關係之事項，為前後矛盾證詞；經勘驗上開95
    年3 月25日之偵訊光碟後，內容確如該次偵訊筆錄所載，被
    告甲○○不僅證述黃錫俊販賣及轉讓第一級毒品海洛因之內
    容，並主動供稱其與黃錫俊係一同服刑而認識，均無提及任
    何有關交保之內容；被告甲○○於95年3 月25日受訊問時，
    曾多次承認向黃錫俊購買毒品，其中更不乏同案其他被告劉
    鴻儒、黃長麟一同接受訊問之情形，惟被告甲○○當時，並
    未就其毒品來源再加以爭執，足見被告甲○○當時證詞之可
    信度甚高；及提出前揭95年3 月25日、7 月6 日及7 月19日
    3 份偵查筆錄附卷為據。被告固不否認就黃錫俊是否販賣及
    轉讓第一級毒品海洛因等情，先後於95 年3 月25日、7 月6
    日及7 月19日3 度接受檢察官訊問時，為歧異之陳述，惟堅
    決否認有何偽證之犯行，辯稱：伊於95年3 月25日接受檢察
    官訊問時，係為求交保，且毒癮難耐，始會為黃錫俊販賣及
    轉讓第一級毒品海洛因之證述，伊該次所陳非屬真實，然並
    無偽證之犯意；伊於95年7 月6 日及7 月19日接受檢察官訊
    問時，所為未曾向黃錫俊購買第一級毒品海洛因之證稱均係
    屬實，並非虛妄，又檢察官均未告知伊於何種情形下，得以
    拒絕證言等語。
四、經查：
（一）按證人有下列情形之一者，得拒絕證言：1.現為或曾為被
      告或自訴人之配偶、直系血親、三親等內之旁系血親、二
      親等內之姻親或家長、家屬者。2.與被告或自訴人訂有婚
      約者。3.現為或曾為被告或自訴人之法定代理人或現由或
      曾由被告或自訴人為其法定代理人者，刑事訴訟法第 180
      條第1 項定有明文。又同法第181 條規定：「證人恐因陳
      述致自己或與其有前條第1 項關係之人受刑事追訴或處罰
      者，得拒絕證言。」，考其立法目的，旨在免除證人陷於
      抉擇控訴自己或與其有一定身分關係之人、或陳述不實而
      受偽證之處罰、或不陳述而受罰鍰處罰，甚而主觀上認為
      違反具結文將受偽證處罰之困境。次按刑法第168 條之偽
      證罪，係以證人、鑑定人、通譯於執行審判職務之公署審
      判時或於檢察官偵查時，於案情有重要關係之事項，供前
      或供後具結，而為虛偽之陳述為構成要件。而刑事訴訟法
      第181 條所定證人拒絕證言之規定，旨在免除證人陷於因
      陳述不實而受偽證之處罰、或不陳述而受罰鍰處罰之兩難
      困境。證人此項拒絕證言權，與被告之緘默權，同屬不自
      證己罪之特權，為確保證人此項拒絕證言權，92 年2 月6
      日修正公布之刑事訴訟法第186 條第2 項：「證人有第18
      1 條之情形者，應告以得拒絕證言」，增訂法院或檢察官
      有告知證人得拒絕證言之義務。此項規定係為保護證人而
      設，如法院或檢察官未踐行此項告知義務，而逕告以具結
      之義務及偽證之處罰並命朗讀結文後具結，將使證人陷於
      如前所述之抉擇之困境，無異剝奪證人此項拒絕證言權，
      強迫其作出讓自己入罪之陳述，違反不自證己罪之原則，
      自係侵犯證人此項權利，所踐行之具結程序亦有瑕疵（最
      高法院94年度臺上字第51號判決、95年度臺上字第5673號
      判決參照）。換言之，證人若因陳述致自己受刑事訴追或
      處罰，依法原得拒絕證言；若法院或檢察官於訊問前未依
      刑事訴訟法第186 條第2 項之規定，告知證人有該等權利
      ，逕命具結、供述，因證人得免自證己罪之權利已被剝奪
      ，證人所為之證述，因其具結程序有瑕疵而非適法之證據
      ，縱其證述內容不實，仍不得據以為認定證人犯有偽證之
      罪。
（二）本件黃錫俊涉嫌於95年3 月間，連續販賣及連續轉讓第一
      級毒品海洛因予被告甲○○等節，經本院以95年度訴字第
      1263號判處有罪在案，有本院95 年度訴字第1263號判決1
      份附卷可稽（見本院95年度訴字第1805號卷第73 -88頁）
      。被告甲○○於95年7 月6 日及7 月19日接受臺灣彰化地
      方法院檢察署檢察官訊問時，固於具結後證稱：「（問：
      你向黃錫俊買12包毒品是何物？）我不是向黃錫俊買的。
      」、「（問：為何先前偵查中稱是向黃錫俊買的？）當時
      我是為了交保才這樣說的。」、「（問：毒品是海洛因？
      ）是。我在雲林麥寮向綽號阿峰買的，查獲前2 、3 天買
      的，我買了18,000元左右。」（見臺灣彰化地方法院檢察
      署95年度偵字第2975號卷第50頁）、「（問：先前陳述，
      在現場黃錫俊有請你施用海洛因3 次，你買過2 次，是否
      實在？）沒有，當時我是為了要交保才會這樣講。」、「
      （問：從你車上查獲12包毒品，何來？）我在麥寮買的。
      」等語（見臺灣彰化地方法院檢察署95年度偵字第2975號
      卷第54、55頁），亦即否認曾向黃錫俊購買毒品，且上開
      證述，對於黃錫俊是否涉嫌販賣第一級毒品海洛因之案情
      ，確有重要關係，然被告甲○○作證時，若承認向黃錫俊
      購買海洛因，無異自證其持有、施用第一級毒品，而有使
      自己受刑事追訴、處罰之可能甚明。
（三）檢察官於95年7 月6 日及7 月19日訊問前，均未告知被告
      甲○○享有不自證己罪之拒絕證言權，而係諭知具結義務
      及偽證處罰之旨後，逕命被告甲○○具結等情，有前揭95
      年7 月6 日及7 月19日檢察官之訊問筆錄及結文在卷可徵
      （見臺灣彰化地方法院檢察署95年度偵字第2975號卷第49
      -51 、54-56 頁）。由此觀之，該2 次被告甲○○以證人
      身分接受檢察官訊問時，檢察官並未踐行刑事訴訟法第18
      6 條第2 項之告知義務，即對被告甲○○告以具結之義務
      及偽證之處罰後命被告具結，此舉已剝奪被告不自證己罪
      之拒絕證言權，此項程序欠缺之瑕疵，自不得由證人結文
      所取代，是本院認被告甲○○於95年7 月6 日及7 月19日
      檢察官訊問中所為之證言，為落實並貫徹刑事訴訟法所定
      證人作證應踐行之程序，參以上開最高法院判決意旨，應
      認被告該2 次作證，無刑法偽證罪處罰之適用。縱認被告
      甲○○之證述有所不實，然被告係在不自證己罪之拒絕證
      言權遭受剝奪之情況下，為保護自己免受刑事之追訴、處
      罰，而為不實陳述；此種侵犯被告不自證己罪之拒絕證言
      權所取得之證言，倘事後以該證言有所虛偽，竟以刑法偽
      證罪繩之，顯然違背立法者有意保障證人使其免受刑法偽
      證罪追訴之立法目的，此證人之拒絕證言權應與被告之緘
      默權同視。綜上所陳，被告甲○○於95 年7 月6 日及7月
      19日檢察官偵訊中作證，所踐行之具結程序，因未踐行刑
      事訴訟法第181 條；第186 條第2 項之告知義務而係有瑕
      疵，縱被告甲○○之證述有所不實，仍不得據以為認定其
      犯有偽證之罪，核與刑法上所定之偽證罪之構成要件尚屬
      有間。
五、從而，依本院調查所得之證據，尚不能證明被告甲○○有公
    訴人所指之偽證犯行，此外復查無其他證據足資證明被告犯
    罪，揆諸首開說明，應為被告甲○○無罪之諭知，以免冤抑
    。
據上論斷，應依刑事訴訟法第301 條第1 項，判決如主文。
本件經檢察官莊佳瑋到庭執行職務。
中　　華　　民　　國　　96　　年　　5 　　月　　29　　日
              刑事第八庭  審判長法　官　李雅俐
                  　　　　　　　法　官　唐中興
                  　            法　官　林秉暉
以上正本證明與原本無異。
如不服本判決，應於判決送達後10日內，向本院提出上訴狀 (須
附繕本)。
中　　華　　民　　國　　96　　年　　5 　　月　　30　　日
                                書記官  梁高賓
